【裁判字號】    98,訴,100
【裁判日期】    980408
【裁判案由】    債務人異議之訴
【裁判全文】
臺灣高雄地方法院民事判決               98年度訴字第100號
原      告  甲○○○
訴訟代理人  李文禎律師
            黃如流律師
            黃小舫律師
參  加  人  乙○○
訴訟代理人  李勝雄律師
被      告  高雄市政府
法定代理人  丙○
訴訟代理人  戊○○
            丁○○
上當事人間債務人異議之訴事件，經本院於民國98年3 月25日言
詞辯論終結，判決如下：
    主      文
本院九十六年度執字第四四二九七號返還不當得利強制執行事件
，就超過新臺幣玖萬貳仟參佰捌拾肆元之部分，對原告所為之強
制執行程序，應予撤銷。
原告其餘之訴駁回。
訴訟費用由被告負擔六分之五，餘由原告負擔。
    事實及理由
一、原告主張：台灣省政府交通處港務局（下稱港務局），為配
    合紅毛港遷村計畫，經由行政院於民國76年7 月10函准收回
    原告所有土地及私有土地改良物，凡於77年11月7 日前於該
    紅毛港設籍者每戶一次發放房租津貼新臺幣（下同）60萬元
    ，然被告於第1 次發放後，竟重複發放，原告於本院81年度
    重訴字第41號被告訴請返還不當得利事件（下稱前案）審理
    中承認重複受領款項，並於訴訟終結後以高雄市中小企業銀
    行，發票日為82年12月27日，票號KB0000000 號面額新臺幣
    （下同）60萬元之支票（下稱系爭支票），償付溢領之補償
    金，並由被告當時之承辦人員林誌龍簽收並開立暫收據，然
    被告於收受系爭支票後，竟仍執前案之確定判決為執行名義
    對原告聲請強制執行，後雖核發債權憑證，嗣後卻仍再次聲
    請強制執行，爰依強制執行法第14條第1 項規定提起債務人
    異議之訴。並聲明：請求撤銷本院96年度執字第44297 號強
    制執行事件之執行程序。
二、被告則以：原告所交付之系爭支票係由被告所屬機關之一般
    職員林誌隆收受並自行出具暫收據，而林誌隆又交予另一職
    員乙○○，然林誌隆、乙○○均非有受領權人，被告並未受
    領清償自明。況交付支票以清償債務，在支票尚未兌現前，
    仍不生清償之效力，系爭支票未經被告兌現，對被告自不生
    清償效力。又縱交付系爭支票有清償之效力，然系爭執行名
    義之判決主文除本金60萬元外，尚含自80年2 月11日起至82
    年12月27日止按年息百分之5 計算之利息，共計686,384 元
    ，是原告尚未完全清償，被告聲請強制執行仍屬於法有據，
    原告所提請求撤銷強制執行程序自無理由等語，資為抗辯，
    並聲明：原告之訴駁回。
三、參加人乙○○則陳稱：當時自主管林誌隆處收受系爭支票，
    其太太邱黃秀誤以為係私人之支票故將之提示兌現於邱黃秀
    之帳戶，其願意返還該金額與被告並支付利息等語。
四、兩造爭執及不爭執事項：
  (一)不爭執部分：
  1.原告溢領60萬元部份，業經本院81年度重訴字第41號民事判
    決確定在案，有上開民事判決暨確定證明書附卷可稽。
  2.被告以上開執行名義聲請強制執行原告所有坐落高雄市鎮一小段1207地號，及其上建號2020號房屋，現經本
    院民事執行處以96年度執字第44297 號執行中。
  3.系爭支票業已由乙○○之妻邱黃秀於83年1 月5 日提出票據
    交換。
  (二)爭執部分：
  1.原告主張將溢領之補償費以系爭支票支付，並由被告所屬員
    工受領，是否已發生清償之效力？
  2.原告請求撤銷系爭執行程序，有無理由？
五、本院之判斷：
  (一)按依債務本旨，向債權人或其他有受領權人為清償，經其受
    領者，債之關係消滅，民法第309 條第1 項定有明文。查原
    告為清償溢領之補償費60萬元，已將系爭支票交付被告所屬
    職員林誌隆乙節，有暫收據1 紙存卷可查（見本院卷第12頁
    ），而林誌隆收取系爭支票轉交其部屬乙○○，且系爭支票
    係由乙○○之妻邱黃秀帳戶提示兌現，為兩造所不爭，並有
    高雄市第三信用合作社函文在卷可稽（見本院卷第65頁），
    堪認原告確實已將系爭支票交付被告之職員。又林誌隆、乙
    ○○係承辦紅毛港拆遷補償作業之業務，為被告所自承（見
    本院卷第29頁），並據林誌隆到庭陳述明確（見本院卷第89
    頁背面），是被告辦理此項拆遷補償作業時，既將相關作業
    委由林誌隆、乙○○承辦，應認已就此項拆遷補償業務授予
    渠等代理權，而渠等既為被告之代理人，即屬民法第309 條
    第1 項所稱有受領權人，原告將支票交付渠等收受，自無不
    合。被告辯稱系爭支票未經被告兌現不生清償效力，然原告
    已將支票交付有受領權之林誌隆，林誌隆轉交予亦有受領權
    之乙○○，並經乙○○之妻提示兌現，則原告確已支付60萬
    元，應已生清償之效力，至於該等款項並未進入被告之帳戶
    ，則係被告內部管理之問題，不可歸責於原告，不能僅以系
    爭支票非經被告兌現，即認不生清償效力。
  (二)被告雖辯稱依照行政院主計處發佈之「內部審核處理準則」
    第16條第2 項規定，對外之收款收據，非經主辦會計人員或
    其授權人之簽名或蓋章者，不生效力，故原告將支票交付與
    被告之一般職員，不生清償效力云云。惟此一處理準則為行
    政院發佈之行政規則，僅供政府機關內部審核之用，並非規
    範外部法律關係之法令，此處所謂不生效力，應僅指該收據
    不得作為政府機關內部會計程序之憑證，尚不能據此即認承
    辦紅毛港拆遷補償作業之業務之林誌隆、乙○○無代收該業
    務相關款項之權利，被告此部分辯解並不足採。被告另辯稱
    該暫收據上並無被告之簽名，不符合民法第309 條第2 項之
    規定云云，惟林誌隆、乙○○係被告之職員而承辦本件拆遷
    補償作業相關業務，自有受領權限，業如前述，並非因持有
    債權人簽名之收據而有受領權限，故本件依民法第309 條第
    1 項之規定已生清償之效力，與同條第2 項之規定無涉，被
    告此部分辯解容有誤會。
  (三)按清償人所提出之給付，應先抵充費用，次充利息，次充原
    本，為民法第323 條前段所明定。查原告於82年12月27日提
    出系爭支票清償債務，業如前述。然本件執行名義所憑之本
    院81年度重訴字第41號判決載明原告應給付被告60萬元，並
    自80年2 月11日起至清償日止按年息5%計算之利息，有該判
    決在卷可稽（見本院卷第42頁），故原告除本金60萬元外，
    尚應給付自80年2 月11日至82年12月27日按年息5%計算之利
    息，共計86,384元（計息期間共計2 年又321 天，計算式為
    ：600,000x2x5%+600,000x321/365x5%=86,384）。且原告尚
    應負擔執行費6000元，為兩造所不爭（見本院卷第127 頁）
    。是原告清償之60萬元依序抵充費用、利息、原本後，尚積
    欠被告92,384元（600,000-6,000-86,384-600,000=-92,384
    ）。
  (四)綜上所述，本院96年度執字第44297 號清返還不當得利強制
    執行事件，被告就超過92,384元以外之請求權，已因原告之
    清償而消滅，原告訴請撤銷前開範圍以外之強制執行程序，
    為有理由，應予准許；原告其餘主張，則屬無據，應予駁回
    。
六、本件事證已臻明確，兩造其餘攻擊防禦方法及舉證，本院審
    酌後認對於判決結果均無影響，不再逐一贅述，附此敘明。
七、據上論結，本件原告之訴為一部有理由，一部無理由，依民
    事訴訟法第79條，判決如主文。
中    華    民    國    98    年    4     月    8     日
                  民事第四庭  審判長法  官  林玉心
                                    法  官  楊淑珍
                                    法  官  王奕勛
上為正本係照原本作成。
如不服本判決，應於送達後20日內，向本院提出上訴狀並表明上
訴理由，如於本判決宣示後送達前提起上訴者，應於判決送達後
10日內補提上訴理由書（須附繕本）。
中    華    民    國    98    年    4     月    8     日
                                    書記官  王資惠


司法院資訊處製作；財團法人民間司法改革基金會備份。
